【裁判字號】    98,上易,342
【裁判日期】    990127
【裁判案由】    債務人異議之訴
【裁判全文】
臺灣高等法院高雄分院民事判決         98年度上易字第342號
上  訴  人  甲○○
被 上訴 人  乙○○
上列當事人間因債務人異議之訴事件，對於民國98年10月28日臺
灣屏東地方法院98年度訴字第379 號第一審判決提起上訴，本院
於99年1 月13日辯論終結，茲判決如下：
    主  文
原判決廢棄。
被上訴人在第一審之訴駁回。
第一、二審訴訟費用由被上訴人負擔。
    事 實 及 理 由
一、被上訴人主張：上訴人執有伊於民國96年2 月4 日簽發、票
    號CH230709號、面額新台幣（下同）32萬元之本票乙紙（下
    稱系爭本票），經向台灣屏東地方法院（下稱屏東地院）聲
    請以98年度裁全字第166 號裁定准予假扣押，並以98年度司
    票字第451 號裁定准予強制執行確定，嗣以98年度司執字第
    18394 號為強制執行（下稱系爭強制執行事件），且就伊存
    放於元大證券股份有限公司屏南分公司之股票予以查封在案
    。惟伊亦執有上訴人於94年4 月2 日簽發、由彰化商業銀行
    大順分行付款、票號CK0000000 號、面額100 萬元支票乙紙
    （下稱系爭支票），係上訴人向伊借款之用，且迄今未還。
    上訴人既積欠伊100 萬元，伊自得主張抵銷。爰依強制執行
    法第14條之規定提起債務人異議之訴，求為命系爭強制執行
    事件應予撤銷之判決。
二、上訴人則以：伊前與被上訴人之子葉國一為男女朋友，伊為
    力苑建設有限公司（下稱力苑公司）負責人，葉國一為總經
    理且為實際負責人，伊將空白支票交付葉國一，並授權其使
    用，葉國一再將系爭支票轉交被上訴人，惟葉國一並未告知
    伊系爭支票轉交何人及使用情形，是被上訴人係借款予葉國
    一，並非借予伊等語，資為抗辯。
三、原審判決系爭強制執行事件所為之強制執行程序應予撤銷，
    上訴人不服，提起上訴，其上訴聲明：(一)原判決廢棄。(二)被
    上訴人在第一審之訴駁回。被上訴人則答辯聲明：上訴駁回
    。
四、兩造不爭執及爭執事項：
甲、不爭執事項：
  (一)被上訴人有積欠上訴人32萬元。
  (二)上開積欠之32萬元，經上訴人聲請屏東地院以98年度司票字
    第451 號本票裁定准予強制執行，並聲請該院以系爭強制執
    行事件為執行，目前停止執行。
乙、爭執之事項：
  (一)兩造間有無債權債務關係存在？
  (二)被上訴人可否主張抵銷？
  (三)被上訴人異議之訴是否有理？
五、兩造間有無債權債務關係存在？
  (一)按票據乃文義證券及無因證券，票據上之權利義務悉依票上
    所載文義定之，與其基礎之原因關係各自獨立，票據上權利
    之行使不以其原因關係存在為前提。執票人行使票據上權利
    時，就其基礎之原因關係確係有效存在不負舉證責任（最高
    法院97年度台簡上字第17號裁判參照）。本件被上訴人主張
    上訴人為力苑公司負責人，被上訴人之子葉國一為總經理，
    葉國一向被上訴人表示該公司需款項週轉，而持系爭支票向
    被上訴人借款100 萬元，被上訴人則直接以現金交付葉國一
    等情（本院卷第50頁），業據提出系爭支票為證。上訴人固
    自承系爭支票係其授權葉國一使用，惟抗辯：伊將空白支票
    交付葉國一，並授權其使用，葉國一再將系爭支票轉交被上
    訴人，惟葉國一並未告知伊系爭支票轉交何人及使用情形，
    是被上訴人係借款予葉國一，並非借予伊等語。準此，系爭
    支票既為上訴人所簽發，並輾轉交付被上訴人，背書已屬連
    續，揆諸上開說明，兩造間自有票據關係存在。
  (二)次按稱消費借貸者，謂當事人一方移轉金錢或其他代替物之
    所有權於他方，而約定他方以種類、品質、數量相同之物返
    還之契約，民法第474 條定有明文。是消費借貸係要物契約
    ，於當事人合意外，更須交付借貸物始能成立。本件被上訴
    人又主張上訴人以系爭支票向其借款100 萬元，為上訴人所
    否認，查，系爭支票之受款人雖記載為被上訴人，及證人葉
    國一於原審到庭證稱：係上訴人要伊向被上訴人借款，故授
    權伊在系爭支票填載日期、金額、受款人，且被上訴人已將
    款項匯予上訴人等語，又稱：伊有告知上訴人系爭支票是要
    向被上訴人周轉，上訴人始交付伊系爭支票等語，再稱：伊
    不清楚被上訴人匯款是否是系爭支票，反正上訴人有欠被上
    訴人100 萬元等語（原審卷第27頁反面、第28頁）。惟依證
    人葉國一上開證述，其就何人向被上訴人借款，忽稱「係上
    訴人要伊向被上訴人借款」，忽稱「伊有告知上訴人系爭支
    票是要向被上訴人周轉」，究係上訴人向被上訴人借款或葉
    國一向被上訴人借款，所述已前後不一致。又證人葉國一就
    被上訴人如何交付借款，或稱「被上訴人已將款項匯予上訴
    人」，或稱「伊不清楚被上訴人匯款是否是系爭支票，反正
    上訴人有欠被上訴人100 萬元」，所陳則迥然有異，且與被
    上訴人主張係以現金交付葉國一之情（本院卷第50頁），亦
    有不符。則尚難遽認上訴人將系爭支票委由葉國一向被上訴
    人借款及被上訴人有將該借款交付上訴人。其次，被上訴人
    表示其另有匯款100 萬元予上訴人，此與系爭支票為不同筆
    債務，總共為200 萬元，本件係以支票票款主張抵銷，不主
    張匯款部分為抵銷等語（本院卷第50頁），並提出匯款單為
    據（原審卷第12頁），而上訴人亦稱：被上訴人確實有匯款
    100 萬元至伊帳戶，惟並非系爭支票款等語（原審卷第11頁
    反面），是證人葉國一所述「反正上訴人有欠被上訴人100
    萬元」，應係指被上訴人匯款100 萬元至上訴人帳戶一事，
    顯見被上訴人係將系爭支票之借款交付葉國一，而非交付上
    訴人。再參之被上訴人於96年2 月2 日向上訴人借款32萬元
    ，並簽發系爭本票交付上訴人，為被上訴人所不爭執（本院
    卷第50頁），則上訴人確有於94年4 月2 日向被上訴人借款
    100 萬元尚未清償，被上訴人應催其返還即可，焉有再向上
    訴人借款32萬元，並簽發系爭本票交付上訴人之理，益徵系
    爭支票應係葉國一向被上訴人借款，非為上訴人所借無訛。
    準此，上訴人既未收受被上訴人所交付系爭支票之借款，依
    上開規定，被上訴人主張上訴人以系爭支票向其借款100 萬
    元云云，自不足取。
  (三)據上可知，本件係上訴人將系爭支票交付葉國一，葉國一再
    持系爭支票交付被上訴人借款，則上訴人與葉國一間及葉國
    一與被上訴人間係不同之原因關係，被上訴人係借款予葉國
    一而非上訴人，故兩造間僅有票據關係，而無借貸關係，應
    可確定。
六、被上訴人可否主張抵銷？
  (一)按支票之性質為提示證券，依票據法第130條規定，支票之
    執票人應於該條所定期限內為付款之提示。同法第131條第
    1 項亦規定：「執票人於第130 條所定提示期限內，為付款
    之提示而被拒絕時，得對前手行使追索權…」，均明示其應
    為付款之提示，及為付款之提示而被拒絕時，始得對前手行
    使追索權。再依票據法第144 條準用同法第95條規定：「匯
    票上雖有免除作成拒絕證書之記載，執票人仍應於所定期限
    內為承兌或付款之提示…」尤明定支票應為付款之提示。同
    法第133 條復規定：「執票人向支票債務人行使追索權時，
    得請求自為付款提示日起之利息…」，亦明示利息之起算日
    為付款提示日，如不為付款之提示，利息之起算，亦無所據
    。又發票人簽發支票交付受款人（執票人) ，實含有請其向
    銀錢業者兌領款項之意，而受款人受領支票自亦含有願向該
    銀錢業者提示付款之默示存在，從而其不為付款之提示，自
    係違背提示付款之義務，依誠信原則，自不得逕向發票人請
    求給付票款（最高法院71年5 月4 日71年度第8 次民事庭會
    議決議參照）。
  (二)本件被上訴人雖執有上訴人所簽發系爭支票，惟並未向付款
    人彰化商業銀行大順分行提示付款，此有被上訴人提出支票
    原本可稽，並經彰化商業銀行大順分行於99年1 月4 日以彰
    大順字第0990006 號函稱未發現該支票有兌付情形等語足憑
    （本院卷第60頁）。被上訴人雖陳稱，系爭支票因上訴人於
    屆期前向其表示因存款不足，無法兌現，伊始抽回云云。惟
    被上訴人既於支票屆期前向付款人取回系爭支票，即與未按
    期提示同，難認被上訴人已為付款之提示。依上開說明，被
    上訴人違背提示付款之義務，依誠信原則，自不得逕向發票
    人即上訴人請求給付系爭票款100 萬元。是被上訴人既不得
    基於票據關係向上訴人請求清償票款，其主張以該債權與其
    積欠上訴人之債務抵銷，即非有據。
七、被上訴人異議之訴是否有理？
  (一)按執行名義成立後，如有消滅或妨礙債權人請求之事由發生
    ，債務人得於強制執行程序終結前，向執行法院對債權人提
    起異議之訴；如以裁判為執行名義時，其為異議原因之事實
    發生在前訴訟言詞辯論終結後者，亦得主張之，強制執行法
    第14條第1 項定有明文。
  (二)被上訴人因積欠上訴人32萬元，經屏東地院以98年度司執字
    第18394 號強制執行中。又被上訴人主張以其對上訴人之支
    票債權，與其積欠上訴人之債務抵銷，並不足取，業如前述
    ，從而，被上訴人依上開規定，請求撤銷系爭強制執行事件
    之強制執行程序，難謂正當。
八、綜上所述，被上訴人本於強制執行法第14條第1 項之規定，
    請求撤銷系爭強制執行事件，為無理由，不應准許。原審判
    決被上訴人勝訴，自有未洽。上訴意旨指摘原判決不當，求
    予廢棄改判，為有理由，自應由本院予以廢棄改判，如主文
    第二項所示。又本件事證已臻明確，兩造其餘攻擊防禦方法
    ，核與判決結果不生影響，爰不逐一論述，併此敘明。
據上論結，本件上訴為有理由，依民事訴訟法第450 條、第78條
，判決如主文。
中    華    民    國    99    年    1     月    27    日
                            民事第五庭
                                審判長法官  蔡明宛
                                法      官  曾錦昌
                                法      官  魏式璧
以上正本證明與原本無異。
本判決不得上訴。
中    華    民    國    99    年    1     月    27    日
                                書  記  官  林佳蓉

司法院資訊處製作；財團法人民間司法改革基金會備份。
